臺灣高等法院花蓮分院刑事判決　　　　　　　　　九十三年度上更(一)字第一一四號
　　上　訴　人　
　　即　被　告　戊○○
　　　　　　　　甲○○
　　共　　　同
　　選任辯護人　己○○律師
右上訴人即被告因貪污等案件，不服臺灣花蓮地方法院九十二年度訴字第二九號中華
民國九十二年七月十七日第一審判決（起訴案號：臺灣花蓮地方法院檢察署九十年度
偵字第一四六三號），提起上訴，經判決後由最高法院發回更審，本院判決如左：
    主    文
原判決撤銷。
戊○○依據法令從事公務之人員共同對於主管之事務，明知違背法令，直接圖其他私
人不法利益，因而獲得利益，處有期徒刑伍年，褫奪公權參年。
甲○○依據法令從事公務之人員共同對於主管之事務，明知違背法令，直接圖其他私
人不法利益，因而獲得利益，處有期徒刑伍年，褫奪公權參年。
    事  實
一、戊○○於民國 (下同）八十九年間擔任花蓮縣卓溪鄉太平國小（下稱太平國小）
    校長，甲○○係該校總務主任，均為依據法令從事公務之人員。八十九年五月間
    ，教育部以新台幣 (下同）九十萬元之專款補助太平國小進行「改善教學環境及
    設備工程」即餐廳改善工程，戊○○、甲○○於負責辦理上開工程時，明知政府
    機關發包工程，應依照政府採購法等相關法令之規定，以公開透明之方式，讓有
    承包意願之廠商得以公平爭取承包之機會，竟共同基於圖利丙○○（另為不起訴
    處分）之犯意，由戊○○先行通知丙○○參與投標，丙○○乃於八十九年五月十
    八日先行製作工程概算書交予陳桂芳建築師事務所即陳桂芳，並介紹陳桂芳建築
    師事務所設計監造該工程，太平國小乃於八十九年五月二十日與陳桂芳建築師事
    務所簽訂委託設計監造契約，陳桂芳建築師事務所即依丙○○所製作之工程概算
    書據以製作該工程施工預算書，交由太平國小轉向縣政府報奉核准。戊○○、甲○○又於該工程發包前即任由丙○○於八十九年五月二十六日先行進場施工，拆
    除廚房及廁所。嗣該工程於八十九年五月三十日上午十一時開標時，戊○○、甲○○明知丙○○以其為代表人之信逢營造有限公司（下稱信逢公司）參與投標，
    及由丙○○找來陪標之洲義營造有限公司（下稱洲義公司，代表人黃端己）、洲
    國營造有限公司（下稱洲國公司，代表人蔡明貴），均未依規定繳交押標金，不
    得決標，竟仍予決標，而由信逢公司以八十三萬元得標承作，以此方式圖利信逢
    公司。信逢公司承作上開工程，於扣除工程稅金、包商工程管理費、工程保險費
    、勞工安全衛生費後，獲取工程價款八十三萬元之百分之六點三九即五萬三千六
    百零三十七元之不法利益。
二、案經法務部調查局花蓮縣調查站報請臺灣花蓮地方法院檢察署檢察官偵查起訴。
    理  由
壹、有罪部分（餐廳改善工程）：
一、訊據上訴人即被告二人均否認有何圖利之犯行，戊○○辯稱：是丙○○帶陳桂芳
    建築師事務所的人到學校說要幫學校設計，我們才委託陳桂芳建築師事務所設計
    ，餐廳改善工程有包括廚房和廁所之拆除，但在工程發包前我沒有通知丙○○先
    行施工，將廚房和廁所拆除，我只有叫工友把廁所的木門及原來活動重心側門的
    木門拆下來，拿來給學生練習雕刻；招標程序亦依照規定辦理，參與投標之三家
    廠商都有繳交押標金，沒有圖利廠商云云。甲○○亦辯稱：工程發包前確實只叫
    工友把廁所的木門拆給學生做木雕，沒有未發包就動工的情形；招標程序亦都是
    按照花蓮縣政府之規定，三家廠商都有提供押標金，沒有圖利廠商云云。
二、經查：
（一）被告戊○○於八十九年五月間擔任太平國小之校長，甲○○係該校總務主任，
      業據被告二人供陳在卷，且有卷附之太平國小學校日誌可稽，二人均係依據法
      令從事公務之人員。
（二）八十九年五月間，教育部以九十萬元之專款補助太平國小進行「改善教學環境
      及設備工程」即餐廳改善工程，戊○○、甲○○二人負責辦理上開工程，戊○○即先行通知丙○○參與投標，丙○○乃於八十九年五月十八日先行製作工程
      概算書交予陳桂芳建築師事務所即陳桂芳，並介紹陳桂芳建築師事務所設計監
      造該工程，太平國小乃於八十九年五月二十日與陳桂芳建築師事務所簽訂委託
      設計監造契約，陳桂芳建築師事務所即依丙○○所製作之工程概算書據以製作
      該工程施工預算書，交由太平國小轉向縣政府報奉核准等情，亦為被告二人所
      不爭執，並經證人丙○○及陳桂芳於原審證稱無訛（原審卷第一七七、一八一
      、一八三、一八四頁），且有丙○○製作之工程概算書及陳桂芳建築師事務所
      製作之施工預算書在卷足佐（調查卷第一五五至一六五頁）。
（三）丙○○於上開工程發包前即於八十九年五月二十六日先行進場施工，拆除廚房
      及廁所一節，業據證人即太平國小教師兼主計王民尊於原審結陳：本件工程動
      工時，還沒有招標，包商把廁所拆掉，防水防漏拆掉開始施工，以目視來看，
      招標時大部份已完工等語（原審卷第一一七、一二０、一三０頁）；證人即太
      平國小教導主任乙○○於原審亦證陳：理論上本件工程應該是在招標之後開始
      施工，但他們在整理時我就在學校日誌上記載有人施工，有一部分是學校工友
      ，一部分我並不認識，不認識的有四人，直覺上覺得是包商等語（原審卷第一
      七三、一七四頁）；又於本院前審證稱：學校日誌所寫之包商來餐廳四人，都
      是外來的人，印象中有二人就是在庭之丁○○與丙○○等語（本院上訴卷第一
      二七、一二八頁）；復有太平國小八十九年五月二十六日學校日誌附卷可證（
      調查卷第一八頁），乙○○於該日學校日誌重要記事欄明確記載：「包商來（
      餐廳工程）共四人，1.測量餐廳屋頂；2.拆除廚房及廁所（原活動中心內部設
      施）」，該日誌除經值日教師乙○○及值日工友余光華簽名外，並經戊○○及
      甲○○簽名、蓋章，足見王民尊及乙○○之上開證詞與事實相符。另證人丙○○於本院前審結陳：八十九年五月三十日發包前幾天，我有到學校勘查現場及
      測量，以便下標單，與事務所同仁包含我四人前往，有丁○○、鄭明中、還有
      一位小姐我不知道其名字等語（本院上訴卷第一八四頁），足見乙○○於學校
      日誌所為：「1.測量餐廳屋頂」之記載與事實相符。再者，本院前審至現場勘
      驗時，被告戊○○供陳：當時原建物係社區活動中心，屬於卓溪鄉公所，在施
      工前半年以上撥交給學校，再由學校改建為餐廳，現在廚房位置距離二點一公
      尺處之東方原為廚房，西方則為三間廁所小便坑等情（本院上訴卷第三二一頁
      ），顯見現建物之廚房部分係由原活動中心廚房及廁所改建而來，亦足以佐證
      乙○○於學校日誌所載之「2.拆除廚房及廁所（原活動中心內部設施）」，與
      當時建物情狀相符。而被告二人閱後均未表示任何意見，並在學校日誌上簽名
      、蓋章，顯見丙○○等四人於八十九年五月二十六日進入太平國小拆除廚房及
      廁所，業已得到被告二人之同意。被告等所辯丙○○沒有在工程發包前先行施
      工，將廚房和廁所拆除，只有叫工友把廁所的木門及原來活動重心側門的木門
      拆下來，拿來給學生練習雕刻云云，不足採信。
（四）證人乙○○嗣於本院前審雖改稱：我有聽到廁所、廚房在敲敲打打，我有問其
      他老師，老師告訴我，係工友在維修，後來我才知道廁所木製前門被拆，當時
      我並沒有查證，所以才在日誌上記載，當時沒有目睹包商拆除廚房或廁所，沒
      有前往查看，沒有看到牆壁被打掉，只有木門被拿掉等語；惟當本院問以既然
      當天聽其他老師說係工友在整理，為何於日誌上寫係包商施工拆除時，乙○○
      卻答稱「不知道」，顯見乙○○翻異前供，係迴護被告之詞，無可採信。證人
      丙○○於原審與本院前審一再供陳在開標前絕對沒有先行施工云云，與上開學
      校日誌之記載不符，亦無非迴護之詞，不足採取。
（五）參與上開工程投標之信逢公司，及由丙○○找來陪標之洲義公司、洲國公司，
      均未依規定繳交押標金等情，業據被告二人於調查中供承不諱（調查卷第四、
      六、二十九頁）。被告戊○○於調查中亦供述得標之信逢公司係於八十九年六
      月五日才補足押標金（調查卷第七頁）；觀之太平國小八十九年六月五日學校
     日誌重要記事欄亦記載「信逢營造送押標金十萬元整」，足見三家廠商於投標
      時均未依規定繳交押標金。至於被告所提出之代收代辦費明細表雖載有八十九
      年六月收入押標金十五萬元，惟未載明日期，尚不能證明該押標金為信逢公司
      於投標當時所繳納；而臺灣銀行代理公庫送款憑單及公庫送款回單，亦僅能證
      明太平國小分別於八十九年六月三日及六月十二日存入現金五萬元及十萬元，
      仍不能證明信逢公司於投標當時有繳交押標金。茍信逢公司於投標時有繳納押
      標金，何以八十九年六月五日之學校日誌始記載「信逢營造送押標金十萬元整
      」？是被告二人翻異前供，辯稱招標程序依照規定辦理，三家廠商都有繳交押
      標金云云，無非卸責之詞，殊不足採。雖然證人丙○○以及蔡明貴均證稱確實
      有準備完妥之資料，並且有將作為押標金之支票放入投標信封內，證人即發包
      時亦在現場之川久義老師亦證稱當時廠商所準備之資料均已齊全，但證人所述
      之情形顯然與學校日誌之記載不符，難以採信，自不得作為有利於被告之證明
      。
（六）本件工程由信逢公司以八十三萬元得標，信逢公司承作上開工程，於扣除工程
      稅金、包商工程管理費、工程保險費、勞工安全衛生費後，獲取工程款百分之
      六點三九即五萬三千六百零三十七元之利潤等情，有開標紀錄、信逢公司收入
      款單及臺灣省建築師公會花蓮縣辦事處九十三年三月四日台建師花字第○一六
      函可佐（本院上訴卷第二三六頁）。
（七）被告二人負責辦理上開工程，明知政府機關發包工程，應依照政府採購法等相
      關法令之規定，以公開透明之方式，讓有承包意願之廠商得以公平爭取承包之
      機會，竟由戊○○先行通知丙○○參與投標，任由丙○○於該工程發包前先行
      進場施工，拆除廚房及廁所；嗣又於參與投標之信逢公司、洲義公司及洲國公
      司均未依規定繳交押標金之情形下，違法決標，由信逢公司以八十三萬元得標
      承作，使信逢公司獲得利益，其二人有共同直接圖信逢公司不法利益之犯意，
      已可認定。
三、核被告戊○○、甲○○所為，均係犯修正前貪污治罪條例第六條第一項第四款之
    圖利罪。惟被告行為後，該條例第六條已於九十年十一月七日修正公布，修正後
    之第六條第一項第四款規定「對於主管或監督之事務，明知違背法令，直接或間
    接圖自己或其他私人不法利益，因而獲得利益者」，方可構成圖利罪，較之修正
    前之規定有利於被告，自應適用修正後之規定論處。被告二人間有犯意聯絡以及
    行為分擔，為共同正犯。原審予以論科固非無見，惟認定不法利益為得標金額八
    十三萬元，尚有不當。被告二人否認犯行，雖無可採，惟原判決既有未當，即應
    由本院撤銷改判。爰審酌被告身為公務員，辦理採購業務，未依照法令規定辦理
    ，刻意將工程交給特定廠商承包，違反公開公平之原則，及被告犯罪之動機、目
    的、手段、智識程度、犯罪所生之損害暨犯罪後態度等一切情狀，分別量處如主
    文所示之刑，並依上開條例第十七條宣告褫奪公權。又被告二人雖犯有圖利罪，
    但所圖得之利益係屬於廠商信逢公司所有，而信逢公司以及其負責人丙○○因不
    具公務員之身分關係，而係受有本件工程利益之人，與被告二人間並無共同正犯
    之關係存在（參見最高法院九十年度台上字第六○四號判決），即不生依照共犯
    連帶責任理論，而適用貪污治罪條例第十條之規定將信逢公司因本件工程所獲得
    之利益加以沒收追徵之情事，併此敘明。
貳、不另為無罪諭知部分（體育器材設備採購案）：
一、公訴意旨另以：戊○○、甲○○於八十九年六、七月間承辦「充實體育器材設備
    採購案」，基於圖利林鈴子（另為不起訴處分）之概括犯意，先行要求林鈴子製
    作預算，且未經查價即依林鈴子所提供之金額作為採購預算，並辦理工程發包，
    再行通知林鈴子領取三份投標文件，授意林鈴子以借牌陪標之方式承包，遂由林
    鈴子以本身所經營之海灣科學器材之名義參與投標，並以德律教育用品社、文發
    體育用品社之名義參與陪標。而戊○○與甲○○於八十九年七月二十日審標時，
    明知林鈴子僅附以上開三家行號名義製作之估價單，而未依招標規範繳交相關證
    件，依規定不得開標，且上開三家行號均未派員出席，竟仍予決標，並由甲○○
    於開標紀錄上偽填廠商出席姓名，製作不實之開標紀錄，使林鈴子獲取十二萬五
    千元之不法利益。因認被告戊○○、甲○○連續牽連觸犯貪污治罪條例第六條第
    一項第四款圖利罪及刑法第二百十六條、第二百十三條行使偽造公文書罪嫌。
二、訊據被告二人堅決否認有何圖利以及偽造文書之犯行，均辯稱招標過程沒有違反
    規定等語。經查：
（一）太平國小於八十九年七月二十日辦理充實體育器材設備工程之開標作業，被告
      二人分別以校長以及總務主任之身分主辦該項開標，由林鈴子所經營之海灣科
      學器材行以四十九萬九千二百元得標，有開標紀錄附卷可參（調查站卷第十七
      頁）。
（二）證人即負責計畫本件採購案之體育老師田春榮於原審證稱：決定採購時，係經
      校長交代進行訪價，因為項目很多，小的項目我自己先訪價，知道價格的我就
      直接填寫例如球類，大的如發球機、跳高機價格較高我就與校長一起訪價，我
      會去找一些型錄，再與校長討論價格，並不認識林鈴子等語（原審卷第一三七
      頁），並提出各項型錄以及結算明細表附卷，足證本件採購案確實有事先進行
      訪價。
（三）證人即承包廠商林鈴子於本院前審雖證稱三家廠商之標單均由其填寫，且曾提
      供嘉里國小之簽呈給被告甲○○供做作業上之參考（原審卷第一○五頁），但
      對於參與投標之過程則證稱因其夫到花蓮縣政府看到教育部之補助款資料，因
      此爭取參加本件採購案之投標，原本與被告二人均不熟識，也是接到被告之電
      話後才參加投標。以太平國小地處偏僻，被告二人為順利進行採購案之進行，
      以電話通知廠商參加投標，難謂有何違背法令。
（四）證人即當時參與開標之川久義與王民尊雖於原審陳稱當時只有估價單而已。惟
      縱使有文件並未齊備，僅依照估價單准予得標之情形，然尚無積極證據證明被
     告二人承辦本件採購案，有任意加入法律所不允許之條件或創設不公平之競爭
      環境，使得採購過程成為為特定廠商量身定做之背書過程，自難僅以被告二人
      辦理採購過程有些許與法令不合之處，即行認定被告有何圖利之犯行。
（五）又相關法令並無規定開標時投標廠商必須到場，否則不得決標，而比價紀錄表
      本質上僅係屬於一種行政程序上之證明資料，主要乃係用以證明工程發包已經
      過廠商投標比價之作業程序過程後，始交由投標價最低之得標廠商承攬，故比
      價紀錄表所登載之內容，有無已足生損害之不實情事，亦僅須為形式上之稽察
      即可，並不必要進入實質上審認之層次探究之。本件採購案比價紀錄表之登載
      內容，乃係表示已經過廠商之比價程序，再登列各廠商名義、標價、順位、得
      標等，既經列席人、監標人、主持人簽名見證，應推認程序真實。就形式上觀
      之，比價紀錄表上所登載之參與比價廠商名義人、投標人之投標價格，仍屬兩
      相符合，無何登載不實，自無刑法第二百十三條之公務員登載不實文書罪問題
      。
（六）綜上所述，被告二人就體育器材設備之採購，尚不觸犯貪污治罪條例第六條第
      一項第四款圖利罪及刑法第二百十六條、第二百十三條行使偽造公文書罪，惟
      公訴人認此部分與前開有罪部分有連續牽連之裁判上一罪關係，因不另為無罪
      之諭知。
據上論斷，應依刑事訴訟法第三百六十九條第一項前段、第三百六十四條、第二百九
十九條第一項前段，貪污治罪條例第六條第一項第四款、第十七條，刑法第十一條、
第二條第一項前段、第二十八條、第三十七條第二項判決如主文。
本案經檢察官翟光軍到庭執行職務。
中      華      民      國      九十四      年     六     月     七     日
                                  審判長法官  吳  鴻  章
                                        法官  蔡  勝  雄
                                        法官  林  慶  煙
右正本證明與原本無異。
如不服本判決，應於判決送達後十日內向本院提出上訴狀。其未述理由者，並應於
提出上訴狀後十日內向本院補提理由狀(須附繕本)。
                                      書記官  林  明  智
中      華      民      國      九十四      年     六     月     七     日
附錄    本判決論罪科刑法條：
貪污治罪條例第六條
有下列行為之一者，處五年以上有期徒刑，得併科新臺幣三千萬元以下罰金：
一  意圖得利，抑留不發職務上應發之財物者。
二  募集款項或徵用土地、財物，從中舞弊者。
三  竊取或侵占職務上持有之非公用私有器材、財物者。
四  對於主管或監督之事務，明知違背法令，直接或間接圖自己或其他私
    人不法利益，因而獲得利益者。
五  對於非主管或監督之事務，明知違背法令，利用職權機會或身分圖自
    己或其他私人不法利益，因而獲得利益者。
前項第一款至第三款之未遂犯罰之。
貪污治罪條例第十七條
犯本條例之罪，宣告有期徒刑以上之刑者，並宣告遞奪公權。
